【裁判字號】    90,上訴,90
【裁判日期】    891207
【裁判案由】    違反臺灣地區與大陸地區人民關係條例
【裁判全文】
臺灣高等法院高雄分院刑事判決                        九十年度上訴字第九號
    上  訴  人
    即  被  告  甲○○
    選任辯護人  黃政雄律師
右上訴人因違反臺灣地區與大陸地區人民關係條例案件，不服臺灣屏東地方法院八十
九年度訴字第六五一號中華民國八十九年十二月七日第一審判決（起訴案號：臺灣屏
東地方法院檢察署八十九年度偵字第五四五九號），提起上訴，本院判決如左：
      主  文
原判決撤銷。
甲○○共同違反不得使大陸地區人民非法進入台灣地區之規定，處有期徒刑陸月，如
易科罰金，以參佰元折算壹日。
      事  實
一、甲○○係屏東縣籍「正得滿」號漁船船長，於民國（下同）八十九年七月十五日
    ，駕駛該艘漁船，以新臺幣（下同）三萬元之代價，自屏東縣小琉球白沙尾港報
    關出海，直航至大陸福建省惠安縣崇安鎮崇武港，載運康漢中等人進入台灣地區
    ，嗣為警查獲，並於八十九年七月二十四日經台灣澎湖地方法院判處罰金新台幣
    十萬元。其明知中華民國船舶非經主管機關許可，不得航行至大陸地區；不得私
    行運送大陸地區人民前往臺灣地區；及不得使大陸地區人民非法進入臺灣地區，
    詎甲○○仍不知悔改，又另行起意，竟再受小琉球外海海上旅館不知名船長之委
    託，而與該名船長共謀，由該船長以載運大陸籍漁工每人一千元之代價支付與甲
    ○○，由甲○○駕船至大陸福建省崇武港載運大陸人民進入台灣地區，甲○○於
    八十九年九月二十二日，自屏東縣小琉球白沙尾港報關出海，先至小琉球外海正
    得滿十一號海上旅館載大陸籍漁工管理員康漢中後，與康漢中共同基於犯意連絡
    ，一同直航駛至大陸福建省惠安縣崇安鎮崇武港，載運張和貴、李武順、陳明輝
    、楊進安、張才成、肖春景、張文海、楊志興、劉華安、張文東、王國輝、楊國
    亮、陳順風、許建忠、張順福、楊丁義、房美洪、曾旺欽、藍志通、楊遠達、楊
    良輝、鄭真平、曾明期、鄭文發、莊藝平、楊達民、曾阿宗、劉宗清、徐雲峰、
    楊國財等三十名大陸籍漁工，連同康漢中共三十一名大陸人民（起訴書誤增王坤
    藝一人）返臺，欲將上開大陸漁工安置於屏東縣小琉球外海之海上旅館。嗣於八
    十九年九月二十四日上午十一時許，在屬於我國領海管轄範圍內之台灣海域之屏
  東縣小琉球北方約七浬處（北緯二十二度二十二分、東經一二０度十五分），為
    海巡警艇查獲，而得知上情。
二、案經行政院海岸巡防署海洋巡防總局第五海巡隊移送臺灣屏東地方法院檢察署檢
    察官偵查起訴。
      理  由
一、訊據被告甲○○對於前開時地，固坦承受他人以每人一千元之代價，以其所有之
    上開漁船載運康漢中等三十一名大陸地區人民，原欲載至小琉球外海之海上旅館
    ，惟於小琉球北方約七浬處（北緯二十二度二十二分、東經一二０度十五分）即
    為警查獲之事實坦承不諱，惟辯稱其係於澎湖外海自他艘船舶上接運該三十二名
    大陸地區人民，並非將漁船直接駛入大陸崇武港載人，且依大陸方面不可能讓台
    灣籍漁船直接進入其領海海域及港口，大陸人民康漢中等三十一人所言，並不能
    作為論斷被告罪責之依據云云。
二、然查：
（一）正滿號漁船係我國籍船舶，有臺灣省政府漁業執照影本在卷可憑，被告係該船
    船長，亦經其供承在卷。
（二）被告確係於八十九年九月二十二日自屏東縣小琉球白沙尾港報關出海，先至小
    琉球外海正得滿十一號海上旅館載大陸籍漁工管理員康漢中後，一同直航駛至大
    陸福建省惠安縣崇安鎮崇武港，載運張和貴等大陸漁工進入台灣等情，業據被告
    於警訊時自白「於本（九）月廿二日十一時廿分，由小琉球白沙尾港報關出港，
    前往大陸福建省惠安縣崇武鎮載運大陸漁工，出港只有我一人，出港後，至小琉
    球外海『正得滿十一號』海上旅館載大陸籍漁工管理員康漢中一同前往大陸」，
    核與康漢中於警訊時供稱「我和船長二人於昨（23）日上午十時許，抵達福建崇
    武港搭載三十名大陸人民來台討海打工。船長是甲○○」等情相符。並有機漁船
    進出檢查表在卷。
（三）被告雖辯稱渠係在澎湖外海自他艘船舶接運該三十一名大陸人民，非直接駛入
    大陸崇武港，惟此與被告於警、偵訊所辯其係於崇武港外海十二、十海浬處接泊
    漁該大陸人民已有所不符，其臨訟編串之情甚為明顯，況大陸人民康漢中、張和
    貴、李武順、陳明輝、楊進安、張才成、肖春景、張文海、楊志興、劉華安、張
    文東、王國輝、楊國亮、陳順風、許建忠、張順福、楊丁義、房美洪、曾旺欽、
    藍志通、楊遠達、楊良輝、鄭真平、曾明朗、鄭文發、莊藝平、楊達民、曾阿宗
    、劉宗清、徐雲峰、楊國財係均在崇武港內搭上正得滿號漁船，亦經渠等於警訊
    供承屬實，有筆錄在卷可憑，而康漢中等三十一人均與被告素不相識，並無怨隙
    ，亦經被告當庭陳明，衡情證人等當無設詞誣陷被告之必要，其詞應堪採信，被
    告所辯不可能駛入大陸港口以及非在崇武港搭載大陸人民上船云云，均不足採信
    。
（四）正得滿號係於八十九年九月二十四日十一時許，在台灣海域之屏東縣小琉球北
    方約七浬處（北緯二十二度二十二分、東經一二０度十五分），為海巡警艇查獲
    ，當時載有大陸人民康漢中等亦有行政院海岸巡防署海洋巡防總局第五海巡隊一
    ００一一艇執行臨檢紀錄表（只載明大陸漁工三十名，對管理員康漢中漏未記載
    ）在卷可憑。再該查獲地點，係屬我國領海，亦有行政院海岸巡防署海洋巡防總
    局第五海巡隊九十年二月八日（九十）洋局五偵字第０三九一號函在卷可憑，本
    案事證明確，被告犯行洵堪認定。
三、按中華民國船舶非經主管機關許可，不得航行至大陸地區；亦不得私行運送大陸
    地區人民前往臺灣地區；且不得使大陸地區人民非法進入臺灣地區，臺灣地區與
    大陸地區人民關係條例第二十八條第一項、第二十八條之一第一項、第十五條第
    一款分別定有明文，被告為中華民國船舶之船長，違反前揭規定，應依同條例第
    八十條第一項（第二十八條第一項、第二十八條之一第一項之處罰規定）、第七
    十九條第一項論處。被告與該不知名之船長間，事先謀議，而推由被告駕船直航
    至大陸載運大陸人民進入台灣地區，二人均為共同正犯，嗣被告載運康漢中至崇
    武港，無非借重康漢中為漁工管理員，便於管理其所載運之大陸人民，被告與康
    漢中間有犯意連絡及行為分擔，亦為共同正犯，又被告違反其中第二十八條之一
    第一項規定，即同時違反第十五條第一款之規定，該二條款間實具有一行為同時
    有二法條適用之法條競合之關係，應從一重而依違反第十五條第一款之處罰規定
    即第七十九條第一項規定論處，起訴書雖未論及被告違反第二十八條之一規定部
    分，惟起訴事實業已述及「被告以正得滿號船長：：直航至大陸福建省惠安縣崇
    安鎮崇武港：；載運康漢中等人：：在屏東縣小琉球北方約七浬處，為海巡警艇
    查獲」之私行運送大陸地區人民前往台灣地區之事實，本院自得一併審理之，又
    被告將正得滿號駛入大陸地區，係為載大陸人民非法進入台灣地區，所犯之八十
    條第一項（違反第二十八條第一項部分）與七十九條第一項二罪間，有方法結
    果之牽連犯關係，應從一重依七十九條第一項規定論處。
四、原審為論罪科刑之判決，固非無見，惟被告行為後，刑法第四十一條第一項業
    經政府公布施行，原審判處有期徒刑六月，未及適用新法為易科罰金之諭知，容
    有未合；原審未論及被告與該不知名之船長、康漢中間有共犯關係，亦有未當
    ；原審亦未論及違反臺灣地區與大陸地區人民關係條例第二十八條之一部分，
    亦有未洽。王坤藝係船主（見移送書），並非大陸人民，原審誤將其亦列為大
    陸人民，由被告自崇武載運進入台灣地區，亦有違誤。被告上訴意旨，否認犯罪
    ，指摘原判決不當，固無足採，惟原判決既有可議，自應予撤銷改判。爰審酌被
    告前於八十九年七月間甫因相同犯行為警查獲，並經法院判處罰金，此經被告當
    庭陳明，並有被告之前科表及台灣澎湖地方法院檢察署八十九年度偵字第三五七
    號聲請簡易判決處刑書及台灣澎湖地方法院八十九年度馬簡字第五七號判決在卷
    足稽，被告於前案甫經法院判刑，即再為相同之犯行，足見其毫無悔意、犯罪動
    機、目的、手段、非法載運大陸地區人民入境，將對台灣地區之治安、保防、衛
    生及社會秩序造成危害、所載運之大陸地區人民為三十一名、犯罪後僅坦承部分
    犯行之態度等一切情狀，量處如有期徒刑六月，末查刑法第四十一條已於中華民
    國九十年一月四日修正，同年月十日經總統公布施行，該條規定：「犯最重本刑
    為五年以下有期徒刑之刑之罪，而受六個月以下有期徒刑或拘役之宣告，因身體
    、教育、職業、家庭之關係或其他正當事由，執行顯有困難者，得以一元以上三
    元以下折算一日，易科罰金。但確因不執行所宣告之刑，難收矯正之效，或難以
    維持法秩序者，不在此限。」「併合處罰之數罪，均有前項情形，其應執行之刑
    逾六月者，亦同」；被告所犯非法使大陸人民進入台灣地區罪，係五年以下有期
    徒刑之罪，且科處六個月以下有期徒刑，被告犯罪時間雖在上開條文修正生效前
    ，然依刑法第二條第一項前段規定，行為後法律有變更者，原則上適用裁判時之
    法律，且經新舊法比較結果，新修正之條文對於易科罰金之條件有利於行為人，
    因此依刑法第二條第一項前段規定，被告所宣告之刑，應依新修正之刑法第四十
    一條第一項規定，諭知如易科罰金之標準。
據上論結，應依刑事訴訟法第三百六十九條第一項前段、第三百六十四條、第二百九
十九條第一項前段、臺灣地區與大陸地區人民關係條例第七十九條第一項、第十五條
第一款、第八十條第一項、第二十八條第一項、第二十八條之一第一項、刑法第二條
第一項前段、第十一條前段、第二十八條、第五十五條，第四十一條第一項、罰金罰
鍰提高標準條例第二條判決如主文，判決如主文。
本案經檢察官陳國全到庭執行職務。
中      華      民      國    九十      年      二      月    二十七    日
                              臺灣高等法院高雄分院刑事第五庭
                                  審判長法官  吳水金
                                        法官  洪慶鐘
                                        法官  趙文淵
右正本證明與原本無異。
如不服本判決，應於判決送達後十日內向本院提出上訴狀，其未述理由者並應於提
出上訴狀後十日內向本院補提理由書（須附繕本）。
                                      書記官  高惠珠
中      華      民      國    九十      年      三      月      一      日
附錄：本判決論罪科刑法條：
附錄本案論罪科刑法條全文
台灣地區與大陸地區人民關係條例第十五條第一款：
    一、使大陸地區人民非法進入臺灣地區。
台灣地區與大陸地區人民關係條例第二十八條第一項：
    中華民國船舶、航空器及其他運輸工具，非經主管機關許可，不得航行至大陸地
    區。
台灣地區與大陸地區人民關係條例第二十八條之一第一項：
    中華民國船舶、航空器及其他運輸工具，不得私行運送大陸地區人民前往臺灣地
    區及大陸地區以外之國家或地區。
台灣地區與大陸地區人民關係條例第七十九條第一項：
    第一項：違反第十五條第一款規定者，處五年以下有期徒刑、拘役或科或併科新
    臺幣五十萬元以下罰金。
台灣地區與大陸地區人民關係條例第八十條第一項：
    第一項：中華民國船舶、航空器或其他運輸工具所有人、營運人或船長、機長、
    其他運輸工具駕駛人違反第二十八條第一項規定或違反第二十八條之一第一項規
    定：：處三年以下有期徒刑、拘役或科或併科新臺幣一百萬元以上一千五百萬元
    以下罰金。但航行至大陸地區行為係出於船長或機長或其他運輸工具駕駛人自行
    決定者，處罰船長或機長或駕駛人。
                                                                    Ａ


司法院資訊處製作；財團法人民間司法改革基金會備份。
